臺灣臺中地方法院交通事件裁定　　　 100年度交聲字第1539號
原處分機關　交通部公路總局臺中區監理所臺中市監理站
異　議　人
即受處分人　李懿晏
上列異議人即受處分人因違反道路交通管理處罰條例案件，對於
交通部公路總局臺中區監理所臺中市監理站民國98年3月11日所
為之裁決（裁監稽違字第裁61－G8H046095號裁決書），聲明異
議，本院裁定如下：
    主  文
原處分撤銷。
李懿晏不罰。
    理  由
一、原處分意旨略以：異議人即受處分人（下稱受處分人）李懿
    晏名下所有之車號LPN-552號普通重型機車，於民國97年2月
    22日在臺中市中正公園，因在設有停車標誌之處所停車違規
    ，為臺中市政府警察局第二分局永興派出所員警以中市警交
    字第G8H046095號違反道路交通管理事件通知單逕行舉發。
    原處分機關交通部公路總局臺中區監理所臺中市監理站遂於
    98年3月11日依違反道路交通管理處罰條例第56條第1項第4
    款規定，以裁監稽違字第裁61-G8H046095號裁決書，裁處罰
    鍰新台幣1,200元之處分（已於100年4月移請法務部行政執
    行署高雄行政執行處執行收繳）。
二、本件聲明異議意旨略以：本人因患有情感性精神病，早於93
    年斷斷續續住院，又因被強制保護管束住院2年多中，那輛
    車號LPN-552號車早就已不見了，我也有去警察局報遺失過
    ，但警察說我是未繳稅才報，不接受我報案。我車和一堆家
    當、家具和衣物、書全被偷個精光，沒有任何人肯相信我說
    的話等語（詳細內容見卷內聲明異議狀所載）。
三、原處分機關交通部公路總局臺中區監理所臺中市監理站逕行
    裁決裁監稽違字第裁61－G8H046095號裁決書之處分實屬違
    誤，本件聲明異議並無聲明異議期間起算問題，自無逾越聲
    明異議法定期間，合予敘明如下：
  (一)按行為人有道路交通管理處罰條例之情形而為逕行舉發者，
    應填製舉發違反道路交通管理事件通知單（以下稱舉發通知
    單），並於被通知人欄予以勾記，按已查明之資料填註車牌
    號碼、車輛種類、車主姓名及地址，並於通知單上方空白處
    加註逕行舉發之文字後，由舉發機關將其通知聯送達被通知
    人；本條例所定罰鍰之處罰，受處罰人接獲舉發通知單後，
    於15日內得不經裁決，逕依第92條第3項之罰鍰基準規定，
    向指定之處所繳納結案；不服舉發事實者，應於15日內，向
    處罰機關陳述意見；違反道路交通管理事件行為人，未依規
    定自動繳納罰鍰，或未依規定到案聽候裁決，處罰機關應依
    基準表於舉發通知單「送達」且逾越應到案期限60日之3個
    月內，逕行裁決之，違反道路交通管理事件統一裁罰基準及
    處理細則第11條第1項第4款、第44條前段、道路交通管理處
    罰條例第9條第1項分別定有明文。揆諸上開規定，處罰機關
    所為逕行裁決之要件，必以違反道路交通管理事件行為人或
    被通知人先經「合法送達舉發通知單」後，未依規定自動繳
    納罰鍰，或未依規定到案聽候裁決時，處罰機關始得逕行裁
    決，乃屬當然。倘舉發機關掣開之舉發通知單，既未先行合
    法送達受處分人，則原處分機關所為之逕行裁決，其裁決程
    序即屬不適法，合先敘明。
  (二)查本件交通違規係由舉發機關臺中市政府警察局第二分局永
    興派出所以97年3月14日中市警交字第G8H046095號舉發通知
    單為逕行舉發，該舉發通知單填製後，即於97年3月24日以
    大宗郵資已付掛號函件第57864號對地址「臺中縣太平市（
    現改制為臺中市太平區○○○里○○路○段19巷13號」向受
    處分人送達，惟因「招領逾期」退回；又於97 年5月15日以
    大宗郵資已付掛號函件第112912號對同地址「臺中縣太平市
    ○○里○○路1段19巷13號」向受處分人送達，仍因「應受
    送達人住居所已遷移他處」不能送達，舉發機關遂逕行據此
    對受處分人為公示送達等情，有單退查詢報表、通知單、臺
    中市警察局交通警察隊行政文書郵寄信封及送達證書暨行政
    文書不能送達事由報告書等影本在卷可稽。惟查本件受處分
    人李懿晏之戶籍地址於95年11 月3日已遷入「高雄市○○區
    ○○街361號」，於98年12月18日始自上揭地址遷出，有受
    處分人遷徙紀錄資料查詢結果3紙及個人基本資料查詢結果1
    紙在卷可稽。按處理違反道路交通管理事件，有關文書送達
    之程序，準用行政程序法送達之規定；對於文書送達，於應
    受送達人之住居所、事務所或營業所為之，對當事人送達，
    若「應為送達處所不明」者，行政機關得依申請，准為公示
    送達；有前項所列各款之情形而無人為公示送達之申請者，
    行政機關為避免行政程序遲延，認為有必要時，得依職權命
    為公示送達，違反道路交通管理事件統一裁罰基準及處理細
    則第5條、行政程序法第72條第1項前段、第78條第1項第1款
    、第2項分別規定甚明。然本件舉發機關郵寄舉發通知單之
    地址既因「應受送達人住居所已遷移他處」不能送達，復未
    依法查詢受處分人當時之戶籍地址重新送達，即逕為公示送
    達，於法尚有未合，自不發生舉發通知單已合法送達予受處
    分人之效力，本件舉發通知單送達程序即非合法。
  (三)至於原處分機關於98年3月11日依受處分人當時之戶籍地址
    「高雄市○○區○○街361號」寄發裁監稽違字第裁61-G8H0
    46095號裁決書，因未獲會晤受處分人本人，亦無可受領文
    書之同居人、受僱人或應送達處所接收郵件人員，郵務人員
    已將上開裁決書於98年3月16日依法寄存於小港87郵局，惟
    受處分人於100年5月20日始遞狀異議等情，固有上開裁決書
    、送達證書影本、受處分人遷徙紀錄資料查詢結果及個人基
    本資料查詢結果暨聲明異議狀、聲明異議案件移送書附卷可
    稽。然揆諸前揭規定及說明，處罰機關逕行裁決之要件，其
    前提需「舉發通知單送達」且須為合法送達，乃屬當然。本
    件通知單既未合法送達於受處分人已如前述，原處分機關逕
    行裁決即有違誤，因而無聲明異議期間起算之問題，自無逾
    越聲明異議法定期間可言。
四、又按行政處分，係指行政機關就公法上具體事件，所為決定
    或其他公權力措施，而對外直接發生法效果之單方行政行為
    ，行政程序法第92條定有明文。本件舉發通知單，係交通勤
    務警察依法令稽查舉發「違反道路交通管理處罰條例」所列
    違規事實，其係警察依法就公法上具體事件，所為公權力措
    施，而對外發生法律效果之單方行為，故本質上當屬行政處
    分。而書面行政處分自送達相對人及已知利害關係人起，依
    送達之內容對其發生效力，行政程序法第110條第1項亦定有
    明文。由此可知，書面行政處分生效時點，係採到達主義，
    舉發通知單作成後，僅為行政處分成立，必須待送達受處分
    人始對其生效。本舉發通知單既已完成「掣單舉發程序」，
    具備違反道路交通管理事件統一裁罰基準及處理細則規定程
    式，雖可肯認行政處分已經成立，但仍需合法送達於受處分
    人始對其生「舉發」實效。是我國關於違反道路交通管理事
    件之處理，分為舉發程序及裁罰程序，必也舉發程序合法，
    始得據以行政裁罰，方符正當法律程序原則。倘舉發程序不
    合法，則其後之行政裁罰自失所據。末按道路交通管理處罰
    條例第90條規定：「違反本條例之行為，自行為成立之日起
    ；行為有連續或繼續之狀態者，自行為終了之日起，逾3個
    月不得舉發。」，本條立法理由係在規範警察機關或交通機
    關於執行交通勤務之公權力措施時，應遵行之舉發時效義務
    ，主要目的係避免該舉發機關因其行政上之疏失或怠惰將該
    時效之不利益轉嫁於人民，亦即防範該舉發機關未為或延遲
    對交通違規受處分人為合法告知義務，而造成受處分人事後
    因日時久遠所產生程序上舉證困難之突襲及衍生法律秩序之
    不確定性。雖行政罰法第27條另規定：「行政罰之裁處權，
    因3年期間之經過而消滅。」，然行政罰法係屬一般行政法
    之規定，而道路交通管理處罰條例則屬個別行政法之特別規
    定，本件交通違規事件之舉發時效自應優先適用道路交通管
    理處罰條例之特別規定。況在程序上，交通違規之舉發先於
    交通違規之行政裁罰，舉發之時效已過，自無後續行政裁罰
    時效仍為存在之問題。本件上開交通違規之舉發行為既未完
    備法律所規定之程序，而有瑕疵，已如前述，自尚不生舉發
    之效力。而原處分機關作成上開裁決書合法送達受處分人時
    ，固為本件舉發之行政處分成立後首次對受處分人之合法通
    知，惟距其行為成立之日已逾3個月，依上開規定，本件違
    反道路交通管理處罰條例事件應不得舉發，且已無法再為補
    正。準此，原處分機關所為本件裁罰，於法有違，自應由本
    院將原處分撤銷，諭知受處分人不罰，以資適法。另原處分
    既經本院撤銷，則受處分人聲明異議之事由究否有據，即無
    再行調查之必要，併予指明。
五、據上論斷，應依道路交通管理處罰條例第87條第2項、道路
    交通事件處理辦法第19條，裁定如主文。
中    華    民    國   100    年    6     月    23    日
                  交通法庭    法  官  蕭一弘
以上正本證明與原本無異。
如不服本裁定，應於收受送達後5日內向本院提出抗告狀。（應
附繕本）
                              書記官  黃士益
中    華    民    國   100    年    6     月    23    日